ACORDAO-COMPLETO-2535334

ACÓRDÃO 2903/2022 ATA 18/2022 - SEGUNDA CÂMARA

VISTOS, relatados e discutidos os Embargos de Declaração opostos pelo Sr. Alci Marcus Ribeiro Borges em face do Acórdão 13918/2020-TCU-Segunda Câmara.
ACORDAM os Ministros do Tribunal de Contas da União, reunidos em Sessão de Segunda Câmara, ante as razões expostas pelo Relator, em: 
9.1. com fundamento nos arts. 32, inciso II, e 34 da Lei 8.443/1992, conhecer dos Embargos de Declaração opostos pelo Sr. Alci Marcus Ribeiro Borges, para, no mérito, rejeitá-los;
9.2. dar ciência desta decisão ao embargante.

Embargos de declaração opostos pelo Sr. Alci Marcus Ribeiro Borges em face do Acórdão 13.918/2020  2ª Câmara.

Segunda Câmara

Secretaria da Assistência Social e Cidadania do Estado do Piauí.

3. Embargantes: Alci Marcus Ribeiro Borges (XXX.429.363-XX).

13.1. Ministros presentes: Bruno Dantas (Presidente), Augusto Nardes e Antonio Anastasia.
13.2. Ministro-Substituto convocado: Marcos Bemquerer Costa (Relator).
13.3. Ministro-Substituto presente: André Luís de Carvalho.

MARCOS BEMQUERER

Ministro-Substituto Marcos Bemquerer Costa.

Cuidam os autos de Embargos de Declaração opostos pelo Sr. Alci Marcus Ribeiro Borges ao Acórdão 13918/2020-TCU-Segunda Câmara, adotado no autos da Tomada de Contas Especial instaurada pelo então Ministério das Mulheres, da Igualdade Racial e dos Direitos Humanos, via Secretaria de Direitos Humanos - SDH/PR (atual Ministério da Justiça e Segurança Pública) , em desfavor dos Srs. Alci Marcus Ribeiro Borges, Francisco Guedes Alcoforado Filho e João de Deus Sousa, em razão da não consecução dos objetivos pactuados no Convênio 25/2008.
2.	Referido ajuste teve por objeto promover e implementar um conjunto articulado de ações e estratégias capazes de contribuir para a redução do sub-registro civil de nascimento, para 5% até 2010, bem como maximizar o acesso à documentação civil, conforme Plano de Trabalho. 
3.	Para a consecução da finalidade pactuada, foram inicialmente previstos R$ 133.884,50, dos quais R$ 120.320,05 seriam transferidos pela concedente e R$ 13.564,45 corresponderiam à contrapartida. Posteriormente, o convênio teve seu valor aditivado por meio do 1º e do 2º Termo aditivo, pelos quais o valor pactuado foi acrescido em R$ 133.000,00 e R$ 518.730,00, respectivamente.
4.	Mediante o 2º Termo Aditivo, as metas e etapas foram reestruturadas conforme tabela abaixo reproduzida (peça 6, p. 1-70) :
	Meta
	Etapa
	Descrição
	Valor (R$) Concedente 
	Valor (R$) Convenente
	Total (R$) 

	1
	1
	Promover a campanha de sensibilização, mobilização e conscientização sobre a importância do Registro Civil de Nascimento e da documentação civil básica
	223.210,05
	7.289,95
	230.500,00

	2
	1
	Realizar 16 oficinas regionais (11 em cada um dos territórios de desenvolvimento) de capacitação de 458 lideranças comunitárias e agentes sociais para que atuem enquanto agentes de mobilização para o registro civil de nascimento
	128.030,00
	6.274,50
	134.304,50

	3
	1
	Instalar 37 unidades interligadas para emissão de registro civil de nascimento nos estabelecimentos de saúde integrantes do SIH/SUS, para garantir que os recém-nascidos saiam registrados antes da alta hospitalar
	120.000,00
	13.000,00
	133.000,00

	3
	2
	Equipar 37 cartórios de registro civil garantindo a interligação desses cartórios com os estabelecimentos de saúde integrantes do SIH/SUS, elencados da etapa 1 da Meta 3, para garantir que os recém-nascidos saiam registrados antes da alta hospitalar
	0,00
	135.050,00
	135.050,00

	3
	3
	114 pessoas capacitadas e orientadas para atuar nas unidades interligadas de RCN;
	9.560,00
	0,00
	9.560,00

	4
	1
	Realizar 122 mutirões e serviços itinerantes para emissão do registro civil de nascimento
	143.200,00
	0,00
	143.200,00

5.	Os recursos federais, ajustados ao total de R$ 624.000,05, foram repassados em três parcelas, consoante as ordens bancárias abaixo discriminadas:
	Valores (R$) 
	Ordem Bancária
	Data de emissão
	Data de crédito

	120.320,05
	2008OB901588
	3/7/2008
	7/7/2008

	120.000,00
	2008OB903189
	17/12/2008
	19/12/2008

	383.680,00
	2009OB802751
	16/11/2009
	19/11/2009

6.	No âmbito desta Corte, os responsáveis abaixo listados foram citados, a fim de que recolhessem o valor do débito a eles atribuído, com os acréscimos legais, e/ou oferecessem alegações de defesa quanto à não comprovação da boa e regular aplicação dos recursos repassados pela União, tendo em vista a impugnação parcial de despesas relativas às metas/etapas 3/1, 3/2 e 4/1, ante a não comprovação de sua execução física: 
		6.1. Sr. Alci Marcus Ribeiro Borges (período de gestão: 16/4/2007 a 31/12/2010) , pela dívida de R$ 263.200,00 (19/11/2009) , abatida do montante restituído, em 31/12/2010, de R$ 77.557,95; e
		6.2. Sr. Francisco Guedes Alcoforado Filho (período de gestão: 1º/3/2011 a 3/9/2013) , pela quantia de R$ 8.900,00 (28/12/2011) .
7.	Por meio do Acórdão 13918/2020-TCU-Segunda Câmara, o TCU, entre outras medidas, julgou irregulares as contas dos responsáveis supra, condenou-os ao pagamento do débito apurado e aplicou-lhes a multa cominada no art. 57 da Lei 8.443/1992 (Peça 92) .
8.	Nesta fase processual, como anotado alhures, examinam-se os Embargos de Declaração opostos pelo Sr. Alci Marcus Ribeiro Borges em face do aludido decisum (Peça 113) .
9.	Suscita o embargante, inicialmente, a ocorrência de prescrição das pretensões ressarcitória e punitiva do TCU no caso concreto (Peça 113, p. 9) .
10.	Alega, em síntese, que a prescrição da pretensão ressarcitória ocorreria em cinco anos, a contar da data da ocorrência da irregularidade, prazo que seria interrompido pelo ato que ordenou a citação do responsável (Peça 113, p. 10/18) .
11.	De igual modo, em seu entender também teria se verificado a prescrição da pretensão punitiva, à qual também se aplicaria o prazo de cinco anos, e não os dez anos adotados por este Tribunal (Peça 113, p. 18/20) .
12.	Argumenta, além disso, que "a excessiva morosidade e a conduta da Administração Pública" teriam comprometido os princípios da ampla defesa e do contraditório, haja vista que "o Embargante foi notificado das supostas falhas em 28/10/2014, ou seja, somente 06 (seis) anos depois da liberação dos recursos e 04 (quatro) anos depois de sua exoneração do cargo de gestor, ocorrida em 2010, quando já não lhe eram acessíveis os documentos demandados pela concedente" (Peça 113, p. 21) .
13.	Ainda nessa linha, aduz que sua solicitação formulada em 30/1/2014 junto à Secretaria de Direitos Humanos da Presidência da República, por meio da qual buscava respostas a certos questionamentos "quanto à identificação e quantificação das irregularidades pendentes de aprovação" teria sido indeferida pelo órgão (Peça 113, p. 21) .
14.	Defende, ademais, que a Secretaria Federal de Controle Interno teria reconhecido a "demora na adoção das medidas anteriores à instauração da TCE, uma vez que a vigência findara em 31/12/2011, enquanto a apuração conclusiva é de 2015" (Peça 73, p. 103) , cenário que teria trazido "gravosos e irremediáveis prejuízos à ampla defesa" (Peça 113, p. 22) .
15.	Discorre, na sequência, sobre o mérito da deliberação impugnada, argumentando que as metas 3/1 e 4/1 pactuadas no bojo do Convênio 25/2008 teriam sido executadas e que sua condenação à restituição integral dos valores a elas correspondentes careceria de fundamentação (Peça 113, p. 23) .
16.	Cumpre relembrar que a meta 3 tinha como objetivo promover que os recém-nascidos fossem registrados antes da alta hospitalar e previa, na etapa 1, a aquisição de 37 conjuntos de equipamentos de tecnologia da informação (microcomputadores, impressoras e nobreak) e a meta/etapa 4/1, incluída por meio do 2º Termo Aditivo, consistia na realização de 122 mutirões e serviços itinerantes para emissão do registro civil de nascimento (Peça 3, p. 95, e Peça 6, p. 1/70) .
17.	Segundo o recorrente, o decisum atacado teria adotado como fundamento para a reprovação da meta 3/1 a Nota Técnica 16/2014, de lavra da Coordenação Geral de Promoção do Registro Civil de Nascimentos - CGPRCN (Peça 70, p. 90/95) .
18.	O documento em foco, a par de ressaltar a precariedade das instalações das serventias, destaca a inexistência de comprovação da entrega do mobiliário e dos equipamentos de informática pactuados para as maternidades, lacuna que impediria a aprovação da execução física relacionada à aludida meta.
19.	Destaca o embargante, em seguida, o seguinte fragmento do Relatório de Monitoramento elaborado pelo órgão concedente em 29/3/2010 acerca do diagnóstico das atividades até então realizadas e pendentes no âmbito do projeto em análise (Peça 113, p. 24/25) :
"Considerando o alto índice de sub-registro civil de nascimento no Piauí, conforme demonstra tabela indicada anteriormente, há alguns anos o Estado vem empreendendo esforços para erradicar o sub-registro de nascimento. [...] Assim, desde 2004, o Piauí trabalha para levar o registro civil de nascimento a toda a sua população. Atualmente, o Estado tem 21 maternidades com contam com postos dos cartórios em suas dependências, o que garante o registro dos recém-nascidos logo após o parto. Vale destacar que todos os postos dos cartórios foram instalados em período posterior a abril de 2009. [...] Analisando a tabela informada pelo estado do Piauí com as 37 maternidades que receberão Unidades Interligadas e comparando-a com a lista de nascidos vivos por estabelecimento de saúde - SINASC (anexo 2) constata-se que 17 maternidades que realizam acima de 300 partos ano, estão contempladas na lista das maternidades que receberão Unidades Interligadas, no entanto existem mais 14 maternidades neste estado que também realizam acima de 300 partos/ano e se forem da rede pública ou conveniadas ao SUS também devem receber uma Unidade."
20.	Desse modo, restaria comprovado o cumprimento da meta 3/1 desde aquela data, bem como o repasse do mobiliário e dos equipamentos de informática para a implantação das Unidades Interligadas para tais maternidades, consoante atestado pelos termos de entrega/recebimento dos equipamentos a que se referem a Peça 41, p. 69/98, Peça 42, p. 1/13 e 23/98 e Peça 43, p. 1/19 e 59/90 (Peça 113, p. 25) .
21.	Além disso, o cumprimento integral da meta 3/1 também teria sido confirmado ao longo da execução do convênio, haja vista a aprovação, pelo órgão repassador, dos pedidos de aditivo formulados pelo convenente. Nessa linha, o responsável cita fragmento de ofício assinado pelo então Secretário de Assistência Social e Cidadania do Estado do Piauí, Sr. João de Deus Sousa, em 2/2/2011, segundo o qual "até a presente data, as 37 unidades interligadas já estão informatizadas (computador nobreak e impressora) ".
22.	Já a meta 4/1, incluída por meio do 2º Termo Aditivo, consistia na realização de 122 mutirões e serviços itinerantes para emissão do registro civil de nascimento (Peça 6, p. 9 e 35, e Peça 7, p. 87) .
23.	Aduz o embargante que a reprovação da meta em tela teria se dado em razão da ausência de documentos comprobatórios da execução física dos mutirões (Peça 113, p. 27) , não obstante os elementos abaixo relacionados, os quais atestariam o cumprimento da mencionada obrigação:
"a) Na peça 44, p. 21-31 consta a tabela referente ao plano de execução dos mutirões, em cada município escolhido; 
b) Ainda na peça 44, p. 71-97; e na peça 45, p. 1-98, constam os relatórios referentes aos mutirões realizados em 77 municípios; 
c) Na peça 87, p. 1-98, constam extratos financeiros, memorandos, requisições de diárias, planos de rotas de viagens, cartazes das prefeituras anunciando a realização de mutirões, dentre outros documentos que comprovam a realização dos mutirões indicados na meta;"
24.	Prossegue afirmando restarem comprovados nos autos os seguintes pontos:
"a) O cronograma dos mutirões (peça 44, p.21-31) ; 
b) Articulação com outros órgãos, tais como a Defensoria Pública e a parceria com o Programa Nacional de Documentação da Trabalhadora Rural do Ministério da Agricultura - Delegacia do Piauí (peça 44, p. 91-97; peça 45, p. 1-7) ; 
c) Relatórios emitidos/assinados pelos Oficiais de Registro Civil dos cartórios parceiros (peça 44, p. 71-87; peça 45, p. 1-87) ."
25.	Desse modo, caso não acolhida a tese de comprovação do atendimento integral da meta 4/1, requer o abatimento de 63,2% do débito correspondente, haja vista a realização de 77 dos 122 mutirões previstos (Peça 113, p. 28) .
26.	Traz o embargante, ademais, uma série de considerações acerca do não reconhecimento, pela decisão atacada, de sua boa-fé, a qual estaria comprovada a partir dos argumentos a seguir sintetizados (Peça 113, p. 29/35) :
	26.1. aprovação integral das metas 1 e 2 do convênio;
	26.2. exposição das razões que impediriam o cumprimento das metas nos prazos iniciais e formulação de pedidos, aprovados pelo concedente, de prorrogação justificada dos prazos, além da inclusão de novas metas para o aperfeiçoamento do convênio;
	26.3. histórico de sua atuação no contexto que motivou a celebração do ajuste, com foco na coordenação do Fórum Estadual e o Plano Estadual de Erradicação do Sub Registro Civil no Piauí e do Comitê Gestor Estadual pela Erradicação do Sub Registro Civil no Piauí;
	26.4. postura do recorrente durante a execução do convênio, liderando esforços para a promoção da maior redução de sub-registro civil no Brasil, episódio que lhe rendeu o Prêmio Nacional de Direitos Humanos 2010, na categoria registro civil de nascimento;
	26.5. ausência de indícios de fraude, corrupção, dolo, malversação, apropriação indébita, dilapidação ou qualquer outra evidência de má-fé na aplicação dos recursos sob sua gestão.
	É o Relatório.

Germano Tavares Pedrosa e Silva, OAB/PI 5952.

Não atuou.

EMBARGOS DE DECLARAÇÃO OPOSTOS A ACORDÃO CONDENATÓRIO PROFERIDO EM TOMADA DE CONTAS ESPECIAL. PROGRAMA DE APOIO AOS SISTEMAS DE ENSINO PARA ATENDIMENTO DE JOVENS E ADULTOS EM 2013 - PEJA/2013. NÃO COMPROVAÇÃO DA BOA E REGULAR APLICAÇÃO DOS RECURSOS FEDERAIS. IRREGULARIDADE DAS CONTAS, COM DÉBITO E MULTA. INEXISTÊNCIA DAS OBSCURIDADES E CONTRADIÇÕES SUSCITADAS. REJEIÇÃO.

TOMADA DE CONTAS ESPECIAL (TCE)

não atuou.

Trata-se de Embargos de Declaração opostos pelo Sr. Alci Marcus Ribeiro Borges ao Acórdão 13918/2020-TCU-Segunda Câmara,  proferido em processo de Tomada de Contas Especial instaurada pelo então Ministério das Mulheres, da Igualdade Racial e dos Direitos Humanos, via Secretaria de Direitos Humanos - SDH/PR (atual Ministério da Justiça e Segurança Pública) , em desfavor dos Srs. Alci Marcus Ribeiro Borges, Francisco Guedes Alcoforado Filho e João de Deus Sousa, em razão da não consecução dos objetivos pactuados no Convênio 25/2008.
2.	Referido ajuste teve por objeto promover e implementar um conjunto articulado de ações e estratégias capazes de contribuir para a redução do sub-registro civil de nascimento, para 5% até 2010, bem como maximizar o acesso à documentação civil, conforme Plano de Trabalho. 
3.	Para a consecução da finalidade pactuada, foram inicialmente previstos R$ 133.884,50, dos quais R$ 120.320,05 seriam transferidos pela concedente e R$ 13.564,45 corresponderiam à contrapartida. Posteriormente, o convênio teve seu valor aditivado por meio do 1º e do 2º Termo aditivo, pelos quais o valor pactuado foi acrescido em R$ 133.000,00 e R$ 518.730,00, respectivamente.
4.	Mediante o 2º Termo Aditivo, as metas e etapas foram reestruturadas conforme tabela abaixo reproduzida (peça 6, p. 1-70) :
	Meta
	Etapa
	Descrição
	Valor (R$) Concedente 
	Valor (R$) Convenente
	Total (R$) 

	1
	1
	Promover a campanha de sensibilização, mobilização e conscientização sobre a importância do Registro Civil de Nascimento e da documentação civil básica
	223.210,05
	7.289,95
	230.500,00

	2
	1
	Realizar 16 oficinas regionais (11 em cada um dos territórios de desenvolvimento) de capacitação de 458 lideranças comunitárias e agentes sociais para que atuem enquanto agentes de mobilização para o registro civil de nascimento
	128.030,00
	6.274,50
	134.304,50

	3
	1
	Instalar 37 unidades interligadas para emissão de registro civil de nascimento nos estabelecimentos de saúde integrantes do SIH/SUS, para garantir que os recém-nascidos saiam registrados antes da alta hospitalar
	120.000,00
	13.000,00
	133.000,00

	3
	2
	Equipar 37 cartórios de registro civil garantindo a interligação desses cartórios com os estabelecimentos de saúde integrantes do SIH/SUS, elencados da etapa 1 da Meta 3, para garantir que os recém-nascidos saiam registrados antes da alta hospitalar
	0,00
	135.050,00
	135.050,00

	3
	3
	114 pessoas capacitadas e orientadas para atuar nas unidades interligadas de RCN;
	9.560,00
	0,00
	9.560,00

	4
	1
	Realizar 122 mutirões e serviços itinerantes para emissão do registro civil de nascimento
	143.200,00
	0,00
	143.200,00

5.	Os recursos federais, ajustados ao total de R$ 624.000,05, foram repassados em três parcelas, consoante as ordens bancárias abaixo discriminadas:
	Valores (R$) 
	Ordem Bancária
	Data de emissão
	Data de crédito

	120.320,05
	2008OB901588
	3/7/2008
	7/7/2008

	120.000,00
	2008OB903189
	17/12/2008
	19/12/2008

	383.680,00
	2009OB802751
	16/11/2009
	19/11/2009

6.	No âmbito desta Corte, os responsáveis abaixo listados foram citados, a fim de que recolhessem o valor do débito a eles atribuído, com os acréscimos legais, e/ou oferecessem alegações de defesa quanto à não comprovação da boa e regular aplicação dos recursos repassados pela União, tendo em vista a impugnação parcial de despesas relativas às metas/etapas 3/1, 3/2 e 4/1, ante a não comprovação de sua execução física: 
		6.1. Sr. Alci Marcus Ribeiro Borges (período de gestão: 16/4/2007 a 31/12/2010) , pela dívida de R$ 263.200,00 (19/11/2009) , abatida do montante restituído, em 31/12/2010, de R$ 77.557,95; e
		6.2. Sr. Francisco Guedes Alcoforado Filho (período de gestão: 1º/3/2011 a 3/9/2013) , pela quantia de R$ 8.900,00 (28/12/2011) .
7.	Por meio do Acórdão 13918/2020-TCU-Segunda Câmara, o TCU, entre outras medidas, julgou irregulares as contas dos responsáveis supra, condenou-os ao pagamento do débito apurado e aplicou-lhes a multa cominada no art. 57 da Lei 8.443/1992.
8.	Nesta fase processual, como anotei alhures, examinam-se os Embargos de Declaração opostos pelo Sr. Alci Marcus Ribeiro Borges em face do aludido decisum, os quais, por preencherem os requisitos formais da espécie, devem ser conhecidos.
- II - 
9.	Como visto no Relatório precedente, o embargante alega, inicialmente, a ocorrência de prescrição das pretensões ressarcitória e punitiva do TCU no caso concreto, as quais, em seu entendimento, ocorreriam, em apertada síntese, no prazo de cinco anos.
10.	Destaco, inicialmente, que os argumentos em tela já foram apreciados por meio da decisão impugnada, consoante se extrai dos itens 36 a 45 da Proposta de Deliberação que a fundamentou, não se verificando qualquer omissão a esse respeito. Verifica-se, na realidade, nova tentativa de rediscutir questão enfrentada em etapa processual pretérita, fim para o qual não se destina a figura dos Embargos de Declaração.
11.	Não obstante, acerca da suscitada prescrição ressarcitória, cumpre destacar que a decisão adotada pelo STF, nos autos do RE 636.886 (Tema 899 da Repercussão Geral) , vai ao encontro do entendimento desta Corte de Contas de que a prescritibilidade da pretensão de ressarcimento ao erário com base em decisão de tribunal de contas somente alcança a fase judicial da execução do título extrajudicial, não atingindo os processos de controle externo em trâmite no TCU (Acórdão 5236/2020-TCU-Primeira Câmara, Relator Ministro Benjamin Zymler) .
12.	Nesse sentido, insta reportar que os Embargos de Declaração opostos pela Advocacia-Geral da União - AGU contra o RE 636.886 foram apreciados pelo Plenário do STF, em sessão virtual ocorrida de 13 a 20/8 de 2021. Naquela assentada, o Pretório Excelso negou provimento ao recurso, nos termos do voto do relator, Ministro Alexandre de Moraes, que assim se manifestou (trecho do voto) : 
	"Os argumentos acima elencados conduzem à conclusão no sentido de que a pretensão executória de título executivo proveniente de decisão do TCU da qual resulte imputação de débito ou multa é prescritível; e, portanto, a ela se aplica o prazo prescricional da Lei de Execução Fiscal. Nenhuma consideração houve acerca do prazo para constituição do título executivo, até porque esse não era o objeto da questão cuja repercussão geral foi reconhecida no Tema 899, que ficou adstrito, como sobejamente já apontado, à fase posterior a formação do título." (grifo acrescido) 
13.	Como se vê, a decisão do STF se referiu especificamente à etapa judicial da execução do título, sem tratar dos processos de controle externo que tramitam no TCU.
14. 	Outrossim, convém ressaltar que, recentemente, ao apreciar o TC Processo 000.006/2017-3, este Tribunal decidiu remeter a análise do tema ao processo que será criado em decorrência do Acórdão 459/2022-TCU-Plenário (redator Ministro Walton Alencar Rodrigues) , de 9/3/2022. A decisão determinou à Secretaria-Geral de Controle Externo desta Casa que forme grupo técnico de trabalho para apresentar projeto de ato normativo que discipline "o tema da prescrição da pretensão ressarcitória e da prescrição da pretensão punitiva no âmbito do controle externo, tendo por base jurisprudência predominante do Supremo Tribunal Federal, adequando-a às especificidades das diversas formas de atuação do Tribunal de Contas da União".
15.	Dessa forma, alinho-me à jurisprudência pacífica desta Corte de Contas quanto à imprescritibilidade do dano causado ao erário (Enunciado 282 da Súmula de Jurisprudência/TCU) .
16.	Com respeito à invocada prescrição da pretensão punitiva, assinalo que, nos termos do Acórdão 1441/2016-TCU-Plenário (Relator Ministro Benjamim Zymler e Redator Ministro Walton Alencar Rodrigues) , o prazo a ser aplicado é decenal.
17.	Com efeito, o entendimento fixado no mencionado decisum é de que o prazo decenal de prescrição indicado no art. 205 do Código Civil é contado a partir do fato gerador, e de que o ato que ordenar a citação, a audiência ou a oitiva da parte interrompe a prescrição, nos termos do art. 202, inciso I, do Código Civil.
18. 	Sobre o dies a quo da contagem do prazo prescricional, esta Corte deliberou que: 
	Acórdão 2278/2019-TCU-Primeira Câmara (relator ministro-substituto Augusto Sherman) 
	"Nos casos de não comprovação da regular aplicação de recursos repassados mediante convênios ou instrumentos similares, a data limite para entrega da prestação de contas final ou a data da efetiva entrega antecipada assinala o marco inicial da contagem do prazo de prescrição da pretensão punitiva do TCU."
19.	No caso vertente, como destacado na Proposta de Deliberação que acompanha a decisão embargada, as irregularidades ocorreram entre 2009 e 2011 e o ato de ordenação da citação se deu em 22/05/2018 (Peça 77) , ou seja, em interregno menor que os dez anos fixados no mencionado Acórdão 1441/2016-TCU-Plenário, não havendo incidência da prescrição da pretensão punitiva.
20.	Nesses termos, com referência a esses pontos, os presentes Embargos de Declaração devem ser rejeitados.
- III -
20.	No que concerne à alegada "excessiva morosidade" da Administração Pública na apuração das irregularidades a que se refere este processo, as quais, segundo o recorrente, teriam comprometido sua defesa, aduzo que tal questão foi analisada no bojo da Proposta de Deliberação que acompanha o Acórdão 13918/2020-TCU-Segunda Câmara, nos seguintes termos:
	"46. Também não prospera a favor do Sr. Alci Marcus Ribeiro Borges a alegada inviabilidade do pleno exercício do direito à ampla defesa, decorrente do decurso de prazo de 10 anos entre a ocorrência dos fatos e a citação do defendente.
	47. O objetivo desta Tomada de Contas Especial é averiguar o correto emprego dos recursos públicos na realização do objeto pactuado, mediante a apuração dos fatos, a quantificação do dano e a identificação dos responsáveis.
	48. No presente caso, o mencionado ex-gestor teve ciência das falhas aqui apuradas por meio de notificação a ele encaminhada em 28/10/2014 (peça 73, p. 9-10) , em 11/11/2014 (peça 73, p. 25 e 26) , e em 7/6/2018 (peça 83) . Considerando-se que em todos esses momentos foi dada ao responsável oportunidade para o exercício do seu direito à ampla defesa e que o dano a ele atribuído refere-se a gastos implementados após 19/11/2009, não houve o transcurso de dez anos por ele arguido. 
	49. Ademais, esta Corte tem adotado a orientação de que o mero transcurso do tempo não acarreta, em toda e qualquer situação, prejuízo à defesa ou ao contraditório, devendo a configuração de tal prejuízo ser analisada em cada caso concreto. Neste sentido, menciono os Acórdãos 10.452/2016, 8.044/2016 e 10.046/2018 - 2ª Câmara, de minha lavra, bem como o Acórdão 1460/8211-TCU-Plenário (Relatora Ministra Ana Arraes) e o Acórdão 2630/8211-TCU-Segunda Câmara (Relator Ministro João Augusto Ribeiro Nardes e Revisor Ministro-Substituto Augusto Sherman Cavalcanti) ."
21.	Nesse contexto, considerando a inexistência da omissão indicada, verifica-se a intenção do responsável de rediscutir questão já enfrentada nestes autos, matéria incompatível com a via estreita dos Embargos de Declaração. Assim, estes também devem ser, neste ponto, rejeitados.
- IV - 
22.	Com respeito aos argumentos acerca da pretensa execução, ainda que parcial, das metas 3/1 e 4/1 do Convênio 25/2008, consigno que a Proposta de Deliberação condutora do Acórdão 13918/2020-TCU-Segunda Câmara assim enfrentou a questão:
	"9. A análise de mérito foi realizada pela Secretaria de Controle Externo de Tomada de Contas Especial - Secex-TCE que, com o endosso do representante do Ministério Público junto a este Tribunal, à unanimidade, sugeriu julgar irregulares as contas dos Srs. Alci Marcus Ribeiro Borges e Francisco Guedes Alcoforado Filho e condená-los ao recolhimento do dano apurado, conforme indicado acima. Ademais, foi proposta a aplicação da multa do art. 57 da Lei 8.443/1992, proporcional ao dano, individualmente, a ambos os ex-gestores citados.
	10. Manifesto minha anuência com as proposições emanadas pelas instâncias técnicas deste Tribunal, cujas conclusões acolho como razões de decidir. De fato, o conjunto de elementos constantes dos autos não permite afirmar o correto emprego dos recursos públicos na execução das metas/etapas 3/1, 3/2 e 4/1.
	11. Importante, desde logo, notar que, embora a inexecução da meta/etapa 3/2 tenha sido objeto de citação, não foi levada em consideração no cômputo do dano, por ser referente a recursos exclusivos da convenente. Portanto, a quantificação do débito foi realizada apenas em razão da impugnação parcial de despesas relativas às metas/etapas 3/1 e 4/1, nos valores de R$ 120.000,00 e R$ 143.200,00, respectivamente.
	12. A meta 3 tinha como objetivo promover que os recém-nascidos fossem registrados antes da alta hospitalar, previa, na etapa 1, a aquisição de 37 conjuntos de equipamentos de tecnologia da informação (microcomputadores, impressoras e nobreak) e a meta/etapa 4/1, incluída por meio do 2º Termo Aditivo, consistia na realização de 122 mutirões e serviços itinerantes para emissão do registro civil de nascimento (peças 3, p. 95, peça 6, p. 1-70) .
	13. O débito atribuído a cada gestor foi assim quantificado (instrução elaborada no âmbito da 2ª Diretoria da Secretaria de Controle Externo no Estado do Piauí, peça 75) :
'42. Destaca-se que durante sua gestão, o Sr. Francisco Guedes Alcoforado Filho executou apenas a quantia de R$ 8.900,00 e realizou a devolução de R$ 74.513,54 à União em 17/2/2012. Tendo em vista que não restou esclarecida qual a finalidade dessa despesa de R$ 8.900,00, [tal quantia] deve ser objeto de citação do referido responsável. 
43. Com relação ao débito de responsabilidade do Sr. Alci Marcus Ribeiro Borges, pode ser obtido pelo seguinte: valor total repassado pela União (R$ 624.000,05) menos o valor aprovado pela concedente (R$ 360.800,05) igual a R$ 263.200,00, cuja data base, por conservadorismo, deve ser a data do recebimento da última ordem bancária, 19/11/2009. Desse valor, deve ser descontado o saldo deixado em conta corrente ao término de sua gestão, em 31/12/2010, R$ 77.557,95.'
	14. De acordo com a Nota técnica 16/2014 (peça 70, 95-99) da Coordenação Geral de Promoção do Registro Civil de Nascimento - CGPRCN, pela qual foi analisada a solicitação de reconsideração de exame anterior (Parecer 218/2012, peça 48, p. 17-26) , a documentação apresentada pelo Sr. Alci Marcus Ribeiro Borges não foi capaz de comprovar a execução das Metas 03/etapa 01 e 04/etapa 01. No referido documento, é observado que, embora, por meio da relação de pagamentos e das notas fiscais sejam comprovados gastos com pagamento de pessoal e compra de material permanente, não houve o cumprimento das ações programadas nem o alcance dos resultados esperados.
	15. Ademais, na aludida Nota Técnica, é observado que a obtenção de Prêmio Direitos Humanos 2010 - Categoria Santa Quitéria - Registro Civil, citado pelo Sr. Alci Marcus Ribeiro Borges em suas alegações de defesa, não demonstra a execução das metas pactuadas. 
	16. Registre-se que, a mencionada premiação foi concedida com base no 'formulário de sugestão de instituição' (peça 70, 73-93) com o preenchimento feito por Assessora Técnica da convenente, que apresentou, dentre outras informações, um breve histórico de atuação da instituição sugerida na área de Direitos Humanos, uma síntese das ações relevantes desenvolvidas entre os anos de 2007 a 2010, e as práticas inovadoras da instituição. A respeito das metas/etapas 3/1 e 4/1, objeto da impugnação aqui tratada, constam as seguintes informações prestada pela Sra. Lucilene Bastos:
'O sucesso do PROJETO REGISTRAR convenceu a SEDH a aprovar um aditivo, em novembro de 2008, no sentido de implementar em 37 estabelecimentos de saúde, unidades interligadas para emissão da certidão de nascimento, em fase final de execução, com desenvolvimento de um software próprio. 
Ademais, a assinatura, pelo Estado do Piauí, do Compromisso MAIS NORDESTE PELA CIDADANIA exigiu a potencialização das ações até então implementadas e a elaboração de novas estratégias capazes de, ainda mais eficazmente, alcançar a meta delineada (5% até 2010) . 
Agora, o próximo passo é a implementação de mais 37 outras unidades interligadas e a realização de mutirões em 122 municípios (já foram realizados 50) , bem como a implementação de Salas de Cidadania (postos avançados de registro civil de nascimento) em 104 municípios, nos quais não há cartórios de registro civil'
	17. Assim, observa-se que o prêmio foi concedido à entidade independentemente do cumprimento integral das metas 3 e 4, visto que essas faziam parte de ações futuras.
	18. Desse modo, concordo com a análise feita pela Coordenação Geral de Promoção do Registro Civil de Nascimento - CGPRCN de que o documento que embasou a indicação da entidade convenente ao Prêmio Direitos Humanos 2010 não evidenciou a execução das metas/etapas 3/1 e 4/1, e, mesmo que  tivesse feito, restaria comprovar tal implemento.
	19. Ainda na Nota técnica 16/2014, a CGPRCN relacionou desafios enfrentados por alguns estados, como por exemplo, a precariedade das instalações das serventias. Assim, pontuou que, caso as Unidades de Saúde (maternidades) já estivessem definidas e já houvesse sido repassado, formalmente, o mobiliário e os equipamentos de informática para a implantação das Unidades Interligadas para tais maternidades, poder-se-ia avaliar a possibilidade de aprovação da execução física relacionada a essa meta/etapa. Ocorre que não houve sequer a comprovação da entrega dos equipamentos pactuados.
	20. Também foi registrada a ausência de documentos comprobatórios da execução física dos mutirões.
	21. O Sr. Alci Marcus Ribeiro Borges, em suas alegações de defesa, argumentou que os equipamentos previstos não foram instalados porque seria necessário estruturar as salas que os receberiam e isso estaria a cargo dos municípios e dos cartórios parceiros. Em relação a meta/etapa 4/1, informou que teriam sido realizados mutirões, mas que não foi dada continuidade ao trabalho em razão de proibição legal decorrente do período eleitoral. Ou seja, percebo que o responsável apenas tentou justificar o não cumprimento das metas/etapas 3/1, 3/2 e 4/1, deixando de demonstrar a boa e regular utilização dos recursos ou a sua restituição aos cofres públicos.
	22. Desse modo, não há como acolher as alegações de defesa do referido responsável."
23.	Como visto, as sintéticas alegações de defesa trazidas pelo embargante em resposta à sua citação, constantes da Peça 86, foram examinadas no bojo da deliberação guerreada. Irresignado, o responsável intenta, nesta fase, rediscutir questões já enfrentadas, valendo-se de novos argumentos, diversos daqueles trazidos em sede de defesa.
24.	Inexistindo, portanto, as pretensas omissões suscitadas, o novo exame, tal como pretendido, mostra-se incompatível com a via estreita dos Embargos de Declaração, os quais, como sabido, possuem função integrativa. A análise dos novos argumentos trazidos deve se dar, desse modo, em sede de Recurso de Reconsideração, caso o responsável entenda adequada sua interposição.
25.	Desse modo, os Embargos Declaratórios devem ser, neste ponto, rejeitados.
- V -
26.	A última questão abordada pelo responsável diz respeito à alegação de que sua boa-fé restaria comprovada nos presentes autos, a partir de uma série de argumentos por ele colacionados.
27. 	No caso em análise, restou assentado que o ora embargante não logrou êxito em afastar sua responsabilidade acerca da não consecução dos objetivos pactuados no Convênio 25/2008, constatação que tem correlação direta com o prejuízo ao erário do qual pretende se desvencilhar, sob a alegação, entre outras, de que agira de boa-fé.
28.	Nesse tocante, assinalo que o magistério jurisprudencial do Tribunal tem entendido que a boa-fé nos processos que tramitam nesta Casa de Contas deve ser expressamente demonstrada, e não presumida, conforme os excertos dos julgados que se seguem:
Acórdão 4667/2017-TCU-Plenário (Relator Ministro Bruno Dantas) 
"A boa-fé não pode ser presumida ou acatada a partir de mera alegação, devendo ser demonstrada e comprovada a partir dos elementos que integram os autos, corroborada em contexto fático propício ao reconhecimento dessa condição em favor dos responsáveis."
Acórdão 8928/2015-TCU-Segunda Câmara (de minha Relatoria) 
"A boa-fé, no âmbito dos processos do TCU, não decorre de presunção legal geral. Deve estar corroborada em contexto fático e de condutas propício ao reconhecimento dessa condição em favor dos responsáveis."
Acórdão 1895/2014-TCU-Segunda Câmara (Relatora Ministra Ana Arraes) 
"A boa-fé não pode ser presumida, devendo ser demonstrada e comprovada a partir dos elementos que integram os autos."
29.	Além disso, impende destacar que as alegações trazidas nesta fase processual não haviam sido apresentadas em seu arrazoado de defesa, não havendo qualquer omissão nesse sentido na decisão impugnada, motivo pelo qual não procede o vício suscitado. Vale anotar ainda que, nos itens 81 e 82 da instrução da unidade técnica, reproduzida no Relatório precedente do Acórdão ora embargado, foi registrado o exame da boa-fé com base nos elementos constantes dos autos naquela ocasião, cujas conclusões acolhi como minhas razões de decidir (item 10 da Proposta de Deliberação condutora do Acórdão 13918/2020-TCU-Segunda Câmara) . 
- VI -
30.	Constata-se, a partir da análise da peça processual em discussão, a pretensão do responsável de rediscutir o mérito de questão enfrentada em etapa anterior, a partir da via recursal inadequada, tendo em vista que a finalidade dos declaratórios é a de corrigir os defeitos da deliberação, nos termos do que dispõe o art. 34, caput, da Lei 8.443/1992. 
31.	Nesse contexto, não havendo guarida no meio processual escolhido pelo defendente para revisitar o mérito de questões já examinadas pelo Tribunal, cabe a ele se valer das vias recursais adequadas para provocar a reapreciação da matéria por esta Corte, caso entenda pertinente.
32.	Desse modo, os presentes Embargos de Declaração devem ser integralmente rejeitados.
	Diante do exposto, voto por que seja adotada a deliberação que ora submeto a este Colegiado.
T.C.U., Sala das Sessões, em 7 de junho de 2022.
MARCOS BEMQUERER COSTA
Relator